臺灣屏東地方法院民事判決　　　　　　109年度屏原簡字第2號
原　　　告　達步呢步呢‧拉樂歌安



訴訟代理人　陳采邑律師
被　　　告　陳明智　

上列當事人間請求塗銷所有權移轉登記事件，本院於民國110年9
月7日言詞辯論終結，判決如下：
    主      文
一、被告應將坐落屏東縣○○○鄉○地段000地號土地所有權權
    利範圍2分之1，於民國96年4月13日以買賣為原因登記之所
    有權登記塗銷，回復為原告所有。
二、訴訟費用確定為新台幣2,650元由被告負擔。
    事實及理由
壹、程序部分：
一、按訴狀送達後，原告不得將原訴變更或追加。但請求之基礎
    事實同一或不甚礙被告之防禦及訴訟之終結者，不在此限，
    民事訴訟法第255條第1項第2款、第7款分別定有明文。本件
    原告起訴時訴之聲明為：「被告應將坐落屏東縣○○○鄉○
    地段000地號土地（下稱系爭土地）所有權權利範圍2分之1
    應有部分，於民國96年4月13日以買賣為原因登記之所有權
    登記塗銷」。後於110年6月10日之書狀補充訴之聲明為：「
    被告應將坐落系爭土地所有權權利範圍2分之1應有部分，於
    96年4月13日以買賣為原因登記之所有權登記塗銷，並將系
    爭土地所有權回復為原告所有」。核其所為訴之補充聲明，
    訴訟資料得援用，且不礙被告之防禦及訴訟之終結，依上開
    規定，原告補充訴之聲明合法，依法應准許。
二、被告經合法通知，未於言詞辯論期日到場，核無民事訴訟法
    第386條各款所列情，爰依原告聲請，由其一造辯論而為判
    決。
貳、實體部分：
一、原告主張：其於92年11月21日因繼承取得系爭土地所有權應
    有部分2分之1，土地所有權狀正本平日交由大姊羅秋英統一
    保管。95年12月間系爭土地共有人陳山岳（即被告之父親）
    ，在屏東縣三地門鄉公所大門，向在鄉公所擔任雇員之原告
    謊稱「我帶你大姊羅秋英去辦事，你大姊要我向你拿證件」
    ，原告信賴陳山岳身為鄉民代表主席多年，平日即有為民服
    務之責，不疑有他而交付印章、身份證及印鑑證明給陳山岳
    ，並強調不得做其他違法之用。豈料陳山岳假借與原告大姊
    代為辦理其他土地之移轉過戶登記之便，趁機對羅秋英所保
    管之系爭土地所有權狀取走，在未經原告同意之下，於96年
    4月10日以虛偽不實之買賣契約為登記原因，向屏東縣里港
    地政事務所申請辦理系爭土地以買賣為原因所有權登記為被
    告所有名義。原告於105年1月間申請原住民保留地禁伐補償
    金時，才發現系爭土地遭違法移轉登記。原告乃依據民法第
    767條第1項規定提起本件訴訟，請求被告將系爭土地於96年
    4月13日辦理之所有權移植轉登記塗銷之，回復為原告所有
    等語，並聲明：如主文第1項所示。
二、被告未於言詞辯論期日到場，亦無提出書狀做聲明或陳述以
    供本院審酌。
三、本院之判斷：
  ㈠按土地法第四十三條所謂登記有絕對效力，係為保護因信賴
    登記取得不動產權利之第三人而設，故登記原因有無效或得
    撤銷情形時，在第三人未取得不動產權利前，真正權利人對
    於登記名義人仍得依民法第七百六十七條規定，請求塗銷所
    有權移轉登記。」最高法院103年度台上字第1970號民事裁
    判意旨可供參考。
  ㈡經查：
  ⒈原告主張系爭土地於87年11月25日因耕作權期間屆滿而登記
    為訴外人羅秋英、賴秀玉二人所共有，之後賴秀玉的部分於
    89年9月6日贈與移轉登記給訴外人陳志雄，陳志雄於95年7
    月28日調解移轉給訴外人陳山岳；羅秋英於92年11月21日贈
    與給原告，原告的部分於96年4月13日買賣移轉給被告所有
    ，有地籍異動索引可稽（本院卷第25至27頁），原告主張系
    爭土地為其於92年11月21日因繼承取得所有權應有部分2分
    之1，依據前述異動索引之登記情形應是原告由羅秋英贈與
    而移轉所有權登記，被告之父親陳山岳於刑事案件審理中雖
    陳稱陳明智受登記部分是伊與原告母親62年至64年間購買取
    得，然該時系爭土地非原告母親所有，是其當時縱使有買受
    之者，僅是其與原告母親間之契約，況且並無證據證明其等
    間有買賣之情事。
  ⒉再者，陳山岳就系爭土地移轉給被告所有之不動產移轉契約
    之書寫內容中，關於代理人「陳山岳」是陳山岳所寫，其餘
    筆跡不記得何人所書寫，有無得到授權，陳山岳也陳稱不知
    道，已經忘記等語（本院刑事卷51頁），有無告訴原告要以
    其名義訂立土地建築改良物買賣契約書一事，陳山岳回答「
    應該是有」（本院刑事卷52頁），關於前揭契約書上相關原
    告之印文是否為其蓋印，其回答「是羅秋英蓋用的」，義務
    人即原告簽名是否為其簽寫，陳山岳回答「不曉得，不是他
    的字」，買賣原因是否為其勾選，其回答「忘記了」，申請
    欄位中義務人即原告名字是否為其書寫，陳山岳回答「不是
    」，「印鑑證明」是否原告交給，其回答「是原告交給」，
    跟何人買土地，其回答是「跟原告母親購買，約62年至64年
    間」，至於為何60幾年買受之土地，何以到96年間才辦理登
    記，其則陳稱是因為「當時原住民的山地保留地不能買賣跟
    登記，後來規定可以買賣後，就跟告訴人拿資料辦理登記」
    等語（見本院刑事卷52至53頁），由陳山岳刑事中陳述意見
    可知，關於所謂系爭土地之買受是存在陳山岳與原告母親之
    間，並非原告與被告間，再者，陳山岳之代理有無獲得授權
    依其陳述是不記得，被告也陳述其移轉所有權之源由是來自
    父親陳山岳所贈與，而關於原告如何將「印章、身份證、印
    鑑證明（95年11月28日申請）」交付給陳山岳一節原告自稱
    因陳山岳要其交給上述資料是大姊羅秋英要陳山岳來找伊拿
    ，伊還特地去申請印鑑證明及回家拿來交給陳山岳（本院卷
    第39頁），原告陳稱是其自己交給陳山岳，此與陳山岳陳稱
    是羅秋英持以蓋用並不一致，而羅秋英也於刑事案件審理中
    證稱如下：曾保管過原告土地所有權狀，但之後就給他本人
    自己保管（但警訊中陳述都是由伊保管土地所有權狀），95
    年間原告未曾跟伊求證過交付印鑑、身份證、印鑑證明之事
    情，系爭土地母親也無出售之事，關於土地登記登記申請書
    備註欄、簽章欄、土地建築改良物買賣所有權移轉契約書左
    邊之原告「羅勤樹」印文均不是伊蓋用，也沒有跟陳山岳一
    起到地政機關辦理土地所有權移轉登記，也不知道原告將系
    爭土地移轉登記給被告等語（本院刑事卷第142至145頁），
    而原告自己在刑事案件中陳稱其於104年間才知道系爭土地
    遭移轉情事，交付印鑑、身份證、印鑑證明時也未曾與其大
    姊羅秋英求證過（刑事卷136至141頁），由以上陳山岳、羅
    秋英、原告自己陳述可以推知，本件系爭土地不動產買賣契
    約並非原告與被告訂立，也無法證明陳山岳得到原告授權而
    為之，關於其上原告印章及印鑑證明之交付使用，原告並未
    同意使用於系爭土地之買賣契約及所有權移轉申請書，是遭
    陳山岳擅自蓋用及持以使用，則原告主張其與被告間未曾約
    定系爭土地之買賣契約，應屬可採。
  ⒊又陳山岳盜用上述原告之印章、身份證、印鑑證明、系爭土
    地所有權狀，在未經原告同意之下，於96年4月10日以虛偽
    不實之買賣契約為登記原因，向屏東縣里港地政事務所申請
    辦理系爭土地以買賣為原因辦理所有權登記為被告所有名義
    ，而陳山岳使公務員登載不實之行為已經臺灣屏東地方檢察
    署檢察官以１０９年偵字第135號起訴書提起公訴，經本院
    以109年原訴字第34號刑事判決判處有期徒刑3月，嗣經陳山
    岳提起上訴後，經臺灣高等法院高雄分院以110年原上訴字
    第3號刑事判決駁回上訴確定等情，此經本院調閱刑事卷審
    閱屬實，並有系爭土地第一類登記謄本、異動索引、屏東縣
    里○地○○○○000○0○0○○里地○○○00000000000號函
    覆系爭土地所有權移轉登記資料、檢察官起訴書、前揭本院
    及高等法院高雄分院之刑事判決在卷可稽（分見本院卷第24
    至37頁、第86至87頁、第106至112頁、第134至137頁），而
    被告偵查中雖陳稱是其父親陳山岳贈與給伊，然系爭土地原
    為原告所有，而原告與陳山岳或被告間均不曾訂立買賣契約
    ，而是遭陳山岳偽造陳明智與原告之不動產買賣契約後持以
    使用，申請辦理土地所有權移轉登記，使屏東縣里港地政事
    務所受理登記人員不實登載於所有權移轉簿，導致原告系爭
    土地所有權被移轉為被告所有。
  ⒋綜上所述，從而原告依據民法第767條第1項訴請如主文第1項
    之移轉登記應塗銷之，並回復為原告所有，乃屬除去妨害系
    爭土地所有權之主張，自屬有據，應予准許。
四、本件事證已臻明確，兩造其餘之攻擊防禦方法及所提之證據
    ，經本院審酌後，認與判決結果不生影響，爰毋庸一一論述
    ，併此敘明。
五、訴訟費用負擔：民事訴訟法第78條、第87條第1項。
中    華    民    國    110    年    9    月    22    日
                   屏東簡易庭     法  官  潘  快
正本係照原本作成。
如不服本判決，應於送達後20日內，向本院提出上訴狀並表明上
訴理由，如於本判決宣示後送達前提起上訴者，應於判決送達後
20日內補提上訴理由書（須附繕本）。如委任律師提起上訴者，
應一併繳納上訴審裁判費。
中    華    民    國   110    年    9     月    22    日
                                  書記官  鍾嘉芸